臺灣高等法院刑事判決　　　　　　　　95年度上易字第2326號
上　訴　人　臺灣板橋地方法院檢察署檢察官
被　　　告　甲○○
選任辯護人　劉竭輝律師
上列上訴人因被告公共危險案件，不服臺灣板橋地方法院94年度
易字第1022號，中華民國95年10月4日第一審判決（起訴案號：
臺灣板橋地方法院檢察署94年度偵字第6164號），提起上訴，本
院判決如下：
    主  文
原判決撤銷。
甲○○失火燒燬現有人所在之建築物，處有期徒刑肆月，如易科
罰金，以銀元參佰元折算壹日。
    事  實
一、甲○○係長玖傢俱有限公司（下稱長玖公司）負責人，承租
    臺北縣土城市○○路75之1號供作倉庫及工廠，鄰接75之3號
    源美紙業有限公司（下稱源美公司，負責人丙○○）、75之
    5號德乙機械企業社（下稱德乙企業，負責人呂明德）現有
    人所在之建築物。甲○○本應注意長玖公司上開倉庫及工廠
    用電安全，小心電力負荷上限及對電器設備負有定期安檢維
    修義務，以防止引發火災之發生，且依當時情況並無不能注
    意情事，竟疏未注意檢修廠區之電線有絕緣老化現象，嗣於
    民國（下同）93年12月18日凌晨3時14分許，長玖公司西半
    部建築物附近（木工成品區附近）電線因短路引發火災，致
    長玖公司燒燬，並蔓延燒燬西側源美公司，及造成德乙企業
    部分燒燬。
二、案經源美公司負責人丙○○訴由臺北縣政府警察局土城分局
    報告臺灣板橋地方法院檢察署偵查起訴。
    理  由
一、訊據被告甲○○固坦承於前揭時、地發生火災，燒燬上開建
    築物、車輛、物品等情不諱，惟矢口否認有何失火燒燬現有
    人所在之建築物犯行，辯稱：本件起火處並非在石門路75之
    1 號長玖公司木工成品區附近；且長玖公司每天都會將石門
    路75之1號該工廠所使用之總電源關閉，倘有電線走火，應
    係另一同設在長玖公司東側沙發工作區旁，供75之3號源美
    公司與75之5號德乙公司使用之總電源，因處於常開狀態，
    且電線長達3百尺，並經過長玖公司廠內天花板，年久失修
    致電線絕緣老化，發生短路引燃，此觀諸長玖公司之總電源
    箱未燃燒，而源美公司與德乙公司設置在長玖公司之總電源
    箱卻嚴重燒燬，及消防人員曾在75之1號與75之3號間之防火
    巷，亦即源美公司與德乙公司電線自地下暗管轉為地面明管
    處觸電可推知上情云云。辯護人則為被告辯護略以：起火點
    應在75之1號與75之3號防火巷二側建物後方，而非如臺北縣
    消防局火災原因調查報告書所認定之起火戶、起火處在75之
    1 號長玖公司西半部建物偏南側之木工成品區附近；又起火
    原因多種，消防人員僅在75之1號木工成品區附近採證鑑定
    ，而未至75之3號採證，不能排除電氣引燃以外因素之可能
    性云云。經查：
  (一)起火戶之判斷：
    本件火災之起火戶研判，經證人即為本件火災鑑識之臺北縣
    政府消防局小隊長蔡國華到庭證稱：火災原因調查報告書係
    由全體勘查人員合議討論後，由承辦人員主筆，其研判起火
    戶，通常必須參酌相關證人的證詞，及火流燃燒的路徑，再
    加上初期救災人員在現場救災情形與錄影帶相關證據作為佐
    證，綜合研判等語。復依臺北縣政府消防局鑑識人員到場勘
    查之結果：本案火場之火勢僅侷限於土城市○○路75之1號
    長玖公司及75之3號源美紙業，而75之5號德乙公司僅東側鄰
    接75之3號建築物鐵皮外觀靠近上方處有受熱輕微變色現象
    ；而75之3號源美公司與75之1號長玖公司經燃燒後，建築物
    鋼架鐵皮外觀大都嚴重燒燬並倒塌，其室內擺設物品亦呈嚴
    重燒燬現象，碳化、燒細、燒失情形嚴重，建築物鋼架鐵皮
    僅以越靠北側方向越趨保留完整，顯示該處火流方向係由南
    向北延燒，且以長玖公司建築物靠南側放置木工成品區處附
    近燒燬（損）情形最為嚴重，亦以該處物品碳化、燒細、燒
    失情形最為嚴重且碳化、繞細、燒失位置最低，顯示火流是
    以長玖公司靠南側放置木工成品區附近為起點，向其他處所
    延燒；另據火場拍攝火災發生初期照片可明確得知當長玖公
    司西半部建築物（木工作業區、木工成品區及沙發成品區）
    已全面燃燒進入最盛期時，長玖公司東半部建築物及西側源
    美公司僅上半部冒出大量濃煙進入成長階段等情，故研判最
    先起火戶係位於75之1號長玖公司西半部建築物。另證人即
    臺北縣政府消防局清水分隊隊員邱建宏於原法院審理時固證
    稱：其到達現場時看到75之1號、75之3號間防火巷後面（即
    南側），及防火巷二側已出現火煙，但防火巷二邊鐵皮門均
    完整，其先在防火巷觸電，之後才破壞75之1號鐵捲門，當
    時火還在南側，打開鐵捲門後，只看到濃煙，還有2台貨車
    ，並沒有看到火，因為沒有水源，所以後來確認裡面沒有人
    ，我們就沒有再繼續搶救等語；惟經進一步詰問與原法院訊
    問後，復證稱：現場有黑色的煙，屋內沒有燈光，有可能是
    黑煙蓋過火焰的亮度導致沒有看到火，因為火是隨著煙燃燒
    的，先有小火隨著煙燃燒成大火等語；「（問：請你判斷廠
    房內的煙有無濃到可能遮住火光？）有可能煙層已經下降，
    以致肉眼無法看到」、「我是站在（75之1號）車子（指2輛
    貨車）的北側，所以還在車子前面的鐵捲門，靠近石門路的
    方向，尚未進入超過一個車身的距離。大約是站在車身的一
    半距離。因為裡面煙層太濃，我雖然有帶空氣呼吸器，但還
    沒有戴上面罩，所以只走到車身的一半就退出來。」，足見
    證人邱建宏於破壞75之1號鐵捲門，進入該廠房時，其內已
    濃煙密佈，且其僅進入至鐵捲門旁小貨車半個車身距離，即
    因無人受困其內，且缺乏水源而退出，並未確認該廠房內是
    否有火苗，再佐以卷附邱建宏所記載之火災出動觀察紀錄報
    案時間為93年12月18日3時14分，到達時間為同日3時25分；
    及值班人員接聽火警電話之內容為：於土城市○○路93號發
    生火災，已有火舌竄出屋外，請趕快派消防車前來搶救；而
    消防車由車庫駛出青雲路行駛，至石門路右轉至67號看見前
    方2點鐘方向之天空已有大量濃煙及火光冒出，行至75號之1
    及75號之3前已可看見此二場所後方已有濃煙及火舌冒出一
    節，可知邱建宏到達火災現場時，已非最初起火狀態，自不
    能僅以邱建宏所稱前揭75之1號與75之3號間防火巷南側及二
    側有火煙，即遽認起火戶、起火處位於75之1號與75之3號後
    方。參以證人即臺北縣政府消防局小隊長蔡國華於原法院審
    理時證稱：現場火災照片係我本人拍攝，照片下之附註說明
    也是我製作，我將長玖傢俱區分為東、西半部建築物，西半
    部建築物鄰接源美公司，我在圖中說明西半部進入最盛時期
    （即建築物內可燃性物質全面燃燒），而源美公司雖已有火
    ，但其內物質尚未全面燃燒；所謂火災初期照片，係指火災
    發生當時到火滅為止，在這段期間所拍攝的照片，並非指火
    剛開始燒的意思；「（問：若加上證人邱建宏所稱防火巷後
    方有火這個條件，是否影響你對起火戶、起火處之判斷？）
    不會，因為邱建宏所看到的火勢已經不是火災成長期階段，
    可能已經由起火戶延燒到其他建物，並非最初起火情形，我
    認為起火戶還是在75之1號」等語明確，再觀諸卷附火災現
    場照片第33至第38幀（見原審卷第106頁至第107頁）及94年
    度偵字第6164號卷第71頁至第73頁照片說明，當75之1號西
    半部火勢進入最盛期且鋼架開始倒塌時，75之1號東半部及
    75之3號僅呈上半部冒濃煙及室內持續燃燒（尚屬成長期）
    ，網架鐵皮未彎曲等情，又75之1號長玖公司廠房內多木質
    材料成品，而75之3號源美公司則為紙業公司，其內多紙類
    原料，若二廠房同時發生火災，或源美公司為起火戶，衡情
    當以源美紙業公司紙類燃燒較快速且火勢較為猛烈，然據本
    件火災現場照片所示，乃以75之1號長玖公司較早進入最盛
    期，綜上各節，本件火災之火流，應係由長玖公司最先燃燒
    後，再向北側及西側延燒所致，故本件起火戶應係長玖公司
    ，足堪認定。
  (二)起火處之認定：
    經臺北縣政府消防局勘查起火戶即75之1號長玖公司建築物
    北側，發現經燃燒後鋼架鐵皮外觀尚稱保持完整狀，木材堆
    大致仍保持完整原狀、原色，顯示該處受火、煙波及情形尚
    屬輕微；起火戶建築物東側，發現經燃燒後鋼架鐵皮以越靠
    近北側辦公室方向及最南側遮雨棚處越趨保持完整，其內擺
    設物品則已嚴重燒燬，顯示該處受火勢波及情形嚴重；起火
    戶西半部建築物（木工作業區、木工成品區及沙發成品區）
    ，發現經燃燒後鋼架鐵皮及室內擺設物品已完全燒燬，尤以
    木工成品區堆放處碳化、燒細、燒失情形最為嚴重且碳化、
    燒細、燒失位置最低，依火流延燒路徑研判，火流應係以該
    處為起點，向四周處所物品延燒，且與卷附火災現場照片對
    照，可進一步確認本案起火處為75之1號長玖公司建築物西
    半部偏南側之木工成品區堆放處附近，此有臺北縣政府消防
    局前揭火災原因調查報告書有關「起火處」之研判、火災現
    場圖、照片等在卷可按。上開火災原因調查報告書研判起火
    處，乃先確認起火戶，再依實際勘查起火戶結構及內部物品
    燒燬情形，配合火流路徑及火災現場照片等資料，綜合研判
    ，是本件起火處，應係75之1號長玖公司西半部建築物偏南
    側之木工成品區堆放處附近，亦堪認定。又據證人蔡國華於
    原法院審理時證述：火災原因調查報告書所載該處「位置最
    低」乃指物品經燃燒後碳化情形位置之高低，並非指該處地
    面地勢之高低等語在卷，則辯護人以長玖公司廠內木工成品
    堆放區地面寬廣而平坦，執認鑑識人員疏未詳查認定該處為
    起火處有重大違失云云，顯有誤解，尚非可採。
  (三)起火原因之研判及過失之認定：
    有關本件起火原因經臺北縣政府消防局鑑識人員依內政部消
    防署之規範，先列舉四大起火原因，分別為：自燃因素、遺
    留火種、人為縱火，及電氣因素，再以排除法判斷起火原因
    一節，業經證人蔡國華到庭結證無誤，復以鑑識人員至75之
    1號長玖公司上開起火處進行勘查結果，因未發現可造成自
    燃之危險物品、化工原料或其容器置放其內，而排除上述物
    品自燃之可能性；又鑑識人員在起火處所附近二處採集碳化
    物殘跡等物，送經臺北縣政府消防局以氣相層析質譜儀鑑析
    後，並未檢出含有石油系可燃性液體成份，此有該局93年12
    月23日第HO4L18D1號火災證物鑑定報告附卷可憑，且消防人
    員到達火場時，75之1號、75之3號、75之5號3間建築物門窗
    均緊閉，其內無殘餘燈光乙情，亦據證人邱建宏於原法院審
    理時證述明確，核與被告及證人吳再瑞於原法院審理時陳稱
    ：火災前晚下班時，有將工廠鐵捲門及旁邊小門關上等語相
    符，應可排除人為縱火之可能性；再者，鑑識人員參酌被告
    警詢時所供稱：其於火災發生前晚6時許最後離開長玖公司
    ，距火災發生時間已長達9小時，而依遺留火種煙蒂引燃之
    特性，須長時間，且一開始是煙燻情形，會維持很久的時間
    ，多半在火災發生初期就會有人發現，本件火災現場附近有
    人居住，且當日風速不高，若有遺留火種引致之火煙應能及
    早被發現，然報案人發現時所稱火勢已經很大，與上述遺留
    火種因素引燃之特性不符，此外，現場並未發現有存放煙蒂
    之物品，經綜合判斷，亦排除遺留火種之可能性等情，亦據
    證人蔡國華於原法院審理時證述綦詳。經排除上開各項引燃
    可能性，參以消防隊員邱建宏於救火之際，曾有觸電情形，
    復據證人邱建宏到庭證述無訛，應認本案僅以電氣因素引燃
    之可能性較高。此外，復據被害人源美公司負責人丙○○、
    德乙企業負責人呂明德、證人林銘鐘證述在卷，且有台灣板
    橋地方法院94年6月6日勘驗筆錄及火災原因調查報告書所附
    之火災現場平面圖及物品配置圖之起火場所平面圖暨配置圖
    記錄在卷可稽。至依平面圖及上開勘驗筆錄所示，源美公司
    及德乙企業之電線路，係沿75-1號東側沙發工作區旁牆上，
    通過沙發工作區之天花板後，自沙發成品區埋設地下管線，
    管線埋在水泥下方，距起火點之木工成品區○○○段距離，
    自非因該二電線走火無疑，源美公司之負責人丙○○對該次
    失火並無何過失，亦經台灣板橋地方法院檢察署檢察官為不
    起訴處分在案，有該署94年度偵字第11865號不起訴處分書
    影本在卷可案（見本院卷）。再起火點既係在被告工廠之木
    工成品區附近，則被告公司及源美公司、德乙企業使用之電
    源總開關有無燒燬，與本件起火之原因無涉。雖被告辯稱下
    班後電源有全部關掉，而證人吳再瑞證稱電源是伊關的云云
    ，惟據證人邱建宏證稱在火災現場有被觸電、證人乙○○在
    本院審理中亦結證稱被告公司工廠小燈下班後有亮等語，足
    見上開火災現場之電源未全部關掉，尚有小燈在亮，從而被
    告所辯稱證人吳再瑞所證均不足採。再本件係被告公司木工
    成品區附近電線因短路引發火災，而起火點之上方有閣樓，
    內有電源通路，使用日光燈、抽風機、磨砂機也要用電，為
    被告所是認（見本院95年12月20日準備程序筆錄），乃木工
    成品區附近之電線，係電箱後面之內線，應由被告負責維修
    ，被告能注意並應注意而不注意維修，致使電線短路而引發
    火災，自應負其過失之責，被告所辯不足採，其犯行堪以認
    定。
二、核被告所為，係犯刑法第173條第2項之失火燒燬現有人所在
    之建築物罪。查被告行為後，刑法業於94年2月2日修正公布
    ，並自95年7月1日施行。其中關於法定刑中罰金刑部分：刑
    法第33條第5款業經修正公布，修正後刑法第33條第5款規定
    「罰金：新臺幣1千元以上，以百元計算之」，與修正前刑
    法第33條第5款規定「罰金：（銀元）1元以上」不同，比較
    新舊法結果，以修正前即行為時法較有利於被告。又據修正
    後刑法施行法增訂第1條之1：「中華民國94年1月7日刑法修
    正施行後，刑法分則編所定罰金之貨幣單位為新臺幣。94年
    1 月7日刑法修正時，刑法分則編未修正之條文定有罰金刑
    者，自94年1月7日刑法修正施行後，就其所定數額提高為30
    倍。但72年6月26日到94年1月7日新增或修正之條文，就其
    所定數額提高為三倍」。而本件被告所犯上開規定有罰金刑
    ，且為刑法分則編未修正之條文而定有罰金刑者；於刑法施
    行法第1條之1修正增訂前，其貨幣單位為銀元，罰金刑之提
    高標準應適用罰金罰鍰提高標準條例第1條之規定「依法律
    應處罰金、罰鍰者，就其原定數額得提高為2倍至10倍。」
    ，比較新舊法適用之結果，其關於法定刑為罰金部分之提高
    標準，新舊法均無不利之情形，故依刑法第2條第1項前段規
    定，本案關於刑法第173條第2項之法定刑罰金之法定刑部分
    ，自應適用行為時之法律即修正前刑法第33條第5款及罰金
    罰鍰提高標準條例第1條之規定。又被告行為時之刑法第41
    條第1項前段規定：「犯最重本刑為5年以下有期徒刑以下之
    刑之罪，而受6個月以下有期徒刑或拘役之宣告，因身體、
    教育、職業、家庭之關係或其他正當事由，執行顯有困難者
    ，得以1元以上3元以下折算1日，易科罰金。」又修正前罰
    金罰鍰提高標準條例第2條（於95年7月1日修正刪除）規定
    ，就其原定數額提高為100倍折算1日，則本件被告行為時之
    易科罰金折算標準，最高得以銀元300元折算1日，經折算為
    新臺幣後，應以新臺幣900元折算為1日。惟修正後之刑法第
    41條第1項前段則規定：「犯最重本刑為5年以下有期徒刑以
    下之刑之罪，而受6個月以下有期徒刑或拘役之宣告者，得
    以新臺幣1千元、2千元或3千元折算1日，易科罰金。」，比
    較新舊法結果，以修正前刑法第41條第1項之規定，較有利
    於被告，則應依刑法第2條第1項前段，適用修正前刑法第41
    條第1項前段規定，定其折算標準。
三、原審不察，遽為被告無罪之判決，自有未合。檢察官上訴意
    旨執以指摘原判決不當，為有理由，應由本院將原判決予以
    撤銷改判。爰審酌被告為傢俱公司負責人，對於倉庫及廠內
    堆置之物品均屬易燃物，自應更注意倉庫及工廠內之電線檢
    修等過失之程度、失火燒燬多幢建築物所生危害非輕，而被
    告素行尚佳，惟犯罪後猶飾詞卸責，亦未賠償被害人之損害
    等一切情狀，量處有期徒刑4月，併諭知易科罰金之折算標
    準。
據上論斷，應依刑事訴訟法第369條第1項前段、第364條、第299
條第1項前段，修正後刑法第2條第1項前段、修正前刑法第173條
第2項、第41條第1項，修正前罰金罰鍰提高標準條例第1條前段
、第2條，判決如主文。
本案經檢察官曾忠己到庭執行職務。
中　　華　　民　　國　　96　　年　　1 　　月　　30　　日
　　　　　　　　　刑事第20庭審判長法　官　尤豐彥
　　　　　　　　　　　　　　　　  法　官　魏新國
　　　　　　　　　　　　　　　　  法　官　張明松
以上正本證明與原本無異。
不得上訴。
                                  書記官  柯月英
中　　華　　民　　國　　96　　年　　1 　　月　　30　　日
附錄：本案論罪科刑法條全文
中華民國刑法第173條
放火燒燬現供人使用之住宅或現有人所在之建築物、礦坑、火車
、電車或其他供水、陸、空公眾運輸之舟、車、航空機者，處無
期徒刑或7年以上有期徒刑。
失火燒燬前項之物者，處1年以下有期徒刑、拘役或5百元以下罰
金。
第1項之未遂犯罰之。
預備犯第1項之罪者，處1年以下有期徒刑、拘役或3百元以下罰
金。
